【裁判字號】    90,訴緝,27
【裁判日期】    920128
【裁判案由】    偽造文書等
【裁判全文】
臺灣士林地方法院刑事判決                            九十年度訴緝字第二七號
    公  訴  人  臺灣士林地方法院檢察署檢察官
    被      告  甲○○
右列被告因偽造文書等案件，經檢察官提起公訴（八十七年度偵字第一○九三六號）
，本院判決如左：
    主  文
甲○○無罪。
    理  由
一、公訴意旨略以：被告黃坤旺（另行通緝中）、甲○○二人係夫妻，二人竟共同意
    圖為自己不法之所有，並基於概括之犯意，明知其等所經營之照集有限公司（下
    稱照集公司）已陷於無償債能力之狀態，竟於民國八十七年三月二十五日、八十
    七年四月十二日、八十七年五月十五日，持案外人丙○○、乙○○、丁○○所簽
    發之支票三紙至台北市○○路七十二號四樓，以公司須錢週轉為由，向告訴人己○○調借現款，且偽造案外人偉聖國際有限公司（下稱偉聖公司）之印文於上開
    三紙支票上背書，以取信於告訴人己○○，致告訴人黃信豐陷於錯誤，誤信該三
    紙支票均有偉聖公司擔保之支票而貸予新台幣（下同）計一百四十六萬六千五百
    元。詎該三張支票於到期後，均遭退票，經告訴人己○○向偉聖公司查證，始知
    受騙。因認被告甲○○共同涉犯刑法第三百三十九條第一項詐欺取財罪及同法第
    二百十六條、第二百十條行使偽造私文書罪嫌云云。
二、按犯罪事實應依證據認定之，無證據不得推定其犯罪事實，刑事訴訟法第一百五
    十四條定有明文。又認定不利於被告之事實，須依積極證據，苟積極證據不足為
    不利於被告事實之認定時，即應為有利於被告之認定，更不必有何有利之證據；
    且刑事訴訟法上所謂認定犯罪事實之積極證據，係指適合於被告犯罪事實之認定
    之積極證據而言，雖不以直接證據為限，間接證據亦包括在內，然而無論直接或
    間接證據，其為訴訟上之證明，須於通常一般之人均不致有所懷疑，而得確信其
    為真實之程度者，始得據為有罪之認定，倘其證明尚未達到此一程度，而有合理
    之懷疑存在時，自不能以推測或擬制之方法，以為有罪裁判之基礎，最高法院二
    十九年度上字第三一○五號、三十年度上字第八一六號、四十年度台上字第八六
    號、七十六年度台上字第四九八六號判例可資參照。又本件公訴人認被告甲○○
    涉犯上開罪嫌，無非以告訴人己○○之指述、上開支票三紙、退票理由單及被告
    黃坤旺出具予偉聖公司自承盜刻偉聖公司之印章為背書之切結書一紙等影本在卷
    可資佐證，並被告甲○○係照集公司之負責人，均於上開三紙借款支票上背書，
    又於上述借款時在場之事實為據。
三、訊之被告甲○○固坦承伊本人為照集公司之名義負責人，該公司有向告訴人己○○借錢，惟堅決否認有上開犯行，辯稱：照集公司之財務均由伊先生黃坤旺負責
    ，黃坤旺於八十五年間有叫伊持支票向己○○借款，伊拿到支票後已有偉聖公司
    之背書，黃坤旺說支票有偉聖公司之背書，己○○才會借錢，伊並無偽造文書及
    詐欺等語。經查：
  (一)被告甲○○固不否認照集公司於八十七年財務情形不佳，而其於八十七年三月至
    五月間擔任該公司之名義負責人，惟八十七年三月至五月間告訴人己○○主張被
    告甲○○及黃坤旺，以照集公司須周轉為名向其借款未能償還，是否可依照集公
    司財務不佳之情況逕而推論被告甲○○係基於不法所有之意圖，採行詐術手段而
    借款，尚難遽為認定，應就實際借款並運用之人及償還之方式而為論究，合先敘
    明。
  (二)本件告訴人己○○最初具狀指訴被告黃坤旺、甲○○夫妻經營照集公司，分別於
    八十七年三月二十五日、四月十二日、五月十五日，持發票人為丙○○、發票日
    為八十七年五月二十五日、面額為四十八萬五千三百元、票號為ＡＫ00000
    00號支票一紙；發票人為乙○○、發票日為八十七年六月十二日、面額為四十
    九萬三千七百元、票號ＴＢ0000000號支票一紙；及發票人為丁○○、發
    票日為八十七年七月十五日、面額為四十八萬七千五百元支票一紙向告訴人己○○詐借款項，該等支票背面均蓋有偽造之偉聖公司印文背書，嗣該三紙支票均為
    人頭支票無法兌現等情，並提出該支票影本三紙附卷可參（以上均參見八十七年
    度偵字第二○九一六號偵查卷第一至四頁），又於偵查中指稱：黃坤旺及甲○○
    以前有向伊借過一、二年的錢，金額在十至二十萬元，都沒有問題，最近借的比
    較多，伊才要求支票須有偉聖公司之背書等語（參見八十七年度偵字第二○九一
    六號偵查卷第十四頁反面），再於本院調查中陳稱：伊以前有借錢給黃坤旺，以
    前借的均有還，且付利息，年息百分之十五。當時黃坤旺說本件三張支票是偉聖
    公司之貨款，伊想既然是偉聖公司之貨款，為何不背書，即請黃坤旺去背書，跳
    票後，伊找偉聖公司，該公司說不知情，印章是黃坤旺自己刻的，這三張支票有
    付利息等語（參見本院八十八年度訴字第三四六號卷第九六至九七頁），是依告
    訴人己○○上開具體之指訴，係指同案被告黃坤旺向告訴人己○○調借上開三張
    支票面額所示之款項，被告甲○○並非實際借款之人，且該三張支票均為客票而
    非照集公司為發票人之支票，當甚明確；且上開發票人為乙○○設於華南商業銀
    行板橋分行之支票存款帳戶，於八十七年三月一日至五月二十九日間，往來正常
    ，八十七年五月二十九日尚有三十五萬二千元之存款，此有該分行九十年八月二
    十九日（九○）華板存字第九五號函及所附往來紀錄一份附卷（參見本院九十年
    度訴緝字第二七號卷(一)第九二至九六頁）可憑，又上開發票人為丙○○設於彰化
    銀行建成分行之支票存款帳戶，於八十七年三月一日至五月三十一日間，往來正
    常，亦未遭拒絕往來，此有該分行九十年八月二十八日彰建成字第一六九二號函
    及所附往來紀錄一份附卷（參見同上卷第八一至九一頁）可憑，是上開二張支票
    於同案被告黃坤旺於八十七年三月至五月間，向告訴人己○○借款之際，並非無
    法兌付，亦甚明確；而同案被告黃坤旺於偵查中供稱：伊有偽造偉聖公司之印章
    於系爭上開三紙支票上背書，並持該等支票向己○○調錢，並沒有經偉聖公司同
    意，甲○○並不知情等語（參見八十七年度偵字第二○九一六號偵查卷第二十頁
    反面、八十七年度偵字第一○九三六號偵查卷第十三頁），並有其於八十七年七
    月四日書立坦承偽造偉聖公司印章蓋用於上開三紙支票背面作為背書使用之切結
    書影本一紙附卷（參見八十七年度偵字第一○九三六號偵查卷第十頁）可憑。則
    被告甲○○雖為同案被告黃坤旺之妻，又於八十七年三月至五月間為照集公司之
    名義負責人，惟以上開系爭三張支票向告訴人己○○借款之人實為黃坤旺，已如
    上述，而被告甲○○辯稱伊僅係受黃坤旺之委託持上開系爭支票中之二張支票代
    為轉交告訴人己○○，參以上開三張系爭支票背面所示，被告甲○○本人均有簽
    名背書，該背書形式顯係以其本人名義背書而非以照集公司負責人名義為之，果
    被告甲○○有意詐欺告訴人己○○，何以仍同意背書而自負償還全部票款之責？
    顯非合情，是其所辯應可採信，尚難認被告甲○○對於告訴人己○○有不法所有
    之意圖及施用詐術之方法，自甚明確。
  (三)又同案被告黃坤旺偽造偉聖公司之印章於系爭上開三紙支票上背書，並持該等支
    票向告訴人己○○調錢，並未經偉聖公司同意，且被告甲○○亦不知情等情，已
    如上述，並經證人即偉聖公司總經理戊○○於本院調查中結證明確（參見本院上
    開二七號卷(一)第一七七頁），則同案被告黃坤旺縱然以偽造偉聖公司背書之方式
    向告訴人己○○借款，尚難遽認被告甲○○就此部分與黃坤旺有犯意聯絡及行為
    分擔。另被害人庚○○於本院審理中亦曾證稱：黃坤旺自八十六年間起，即以照
    集公司之名義向伊下訂單訂購燈飾彩盒，貨款用他公司之支票，八十六年八月份
    有跳票，他有拿客票來換，後來跳票，他再以現金來付款等語（參見同上本院卷
    (二)第四二至四三頁），參以上開告訴人己○○之陳述，照集公司確實以製造燈飾
    為業，至八十七年間財務狀況不佳之前，尚與客戶正常往來，之後亦極力促使貨
    款清償，並非空頭公司，且照集公司設於銀行之支票款帳戶，係於八十七年六月
    五日始遭拒絕往來，而被告甲○○設於銀行之支票存款帳戶，於八十七年四月二
    十九日雖有退票，惟均有補足註銷，截至八十七年七月十七日，始遭拒絕往來，
    此有台北票據交換所九十一年十一月二十八日（九一）台票總字第○五八四號函
    一份附卷（參見同上本院卷(二)第二五一至二五二頁），尚難認告訴人己○○於八
    十七年三月至五月間接受借款之際，照集公司或被告甲○○已陷於支付不能之情
    形，亦甚明確。此外，復查無其他積極證據足資證明被告甲○○有公訴人所指與
    同案被告黃坤旺共同詐欺取財及行使偽造私文書之犯行，自屬不能證明其犯罪，
    揆諸前開說明，自應為被告甲○○無罪之諭知。至檢察官聲請傳喚證人丁○○部
    分，業為本院多次傳喚未著，而該證人對於被告甲○○是否確有上開公訴人所指
    之詐欺犯行，並不能證明，自無庸更為傳拘。
四、另併案之臺灣士林地方法院檢察署八十九年度偵字第六七三八號關於告訴人庚○○告訴被告甲○○詐欺部分，因本件起訴部分已為本院諭知無罪，自與該併案部
    分無裁判上一罪關係，本院無從審酌，自應退由原承辦檢察官續為處理，附此敘
    明。
據上論斷，應依刑事訴訟法第三百零一條第一項，判決如主文。
本案經檢察官劉異海到庭執行職務
中      華      民      國    九十二    年      一      月    二十八    日
                                  臺灣士林地方法院刑事第三庭
              法  官  雷雯華
右正本證明與原本無異。
如不服本判決，應於判決送達後十日內，向本院提出上訴狀。
                                          書記官  楊樠株
中      華      民      國    九十二    年      一      月    二十九    日


司法院資訊處製作；財團法人民間司法改革基金會備份。
